ACORDAO-COMPLETO-2524734

ACÓRDÃO 2321/2022 ATA 12/2022 - PRIMEIRA CÂMARA

VISTOS, relatados e discutidos estes autos de Pensões Especiais de Ex-Combatentes, com fundamento nos arts. 1º, inciso V, e 39, inciso II, ambos da Lei 8.443, de 16 de julho de 1992, c/c o art. 259, inciso II, do Regimento Interno desta Corte de Contas,
ACORDAM os Ministros do Tribunal de Contas da União, reunidos em sessão da 1ª Câmara, ante as razões expostas pelo Relator, em:
9.1. considerar legais os atos constantes das peças 3 e 5/7, relativos às pensões especiais de ex-combatentes revertidas em favor de Guiomar Ferreira do Nascimento da Costa, Maria Júlia Fraga, Teresinha Maria Grassi, Eliana Gomes dos Santos, Maria da Glória da Silva Lacerda e de Marlise da Silva Oliveira, autorizando-se os correspondentes registros, nos termos do art. 260, § 1º, do Regimento Interno desta Corte de Contas.; 
9.2. considerar tacitamente registrado em 13/3/2022, o ato constante da peça 4, relativo à pensão especial de ex-combatente revertida em favor de Maria de Fátima Carvalho Pedrosa Ciler, Maria de Nazaré Carvalho Pedrosa, Maria Isabel Carvalho Pedrosa, Maria José Carvalho Pedrosa e de Regina Carvalho Pedrosa, e encaminhar os autos à Secretaria de Fiscalização de Pessoal para a adoção dos procedimentos necessários com vistas à revisão de ofício, nos termos do subitem 9.2.1 do Acórdão 122/2021-TCU-Plenário; 
9.3. dar ciência desta deliberação às interessadas e ao Comando da Marinha; e
9.4. arquivar os autos.

Pessoal: Atos de Pensões especiais de ex-combatentes da unidade emissora COMANDO DA MARINHA, enviados ao TCU pela unidade de controle interno Centro de Controle Interno da Marinha para fins de análise e julgamento

Primeira Câmara

Comando da Marinha.

3. Interessadas: Guiomar Ferreira do Nascimento da Costa, CPF XXX.277.067-XX; Maria de Fátima Carvalho Pedrosa Ciler, CPF XXX.049.487-XX; Maria de Nazaré Carvalho Pedrosa, CPF XXX.233.267-XX; Maria Isabel Carvalho Pedrosa, CPF XXX.942.077-XX; Maria José Carvalho Pedrosa, CPF XXX.309.667-XX; Regina Carvalho Pedrosa, CPF XXX.791.167-XX; Maria Júlia Fraga, CPF XXX.028.367-XX; Teresinha Maria Grassi, CPF XXX.029.869-XX; Eliana Gomes dos Santos, CPF XXX.998.437-XX; Maria da Glória da Silva Lacerda, CPF XXX.412.777-XX, e Marlise da Silva Oliveira, CPF XXX.593.387-XX.

13.1. Ministros presentes: Walton Alencar Rodrigues (Presidente), Benjamin Zymler e Vital do Rêgo.
13.2. Ministro-Substituto convocado: Augusto Sherman Cavalcanti (Relator).
13.3. Ministro-Substituto presente: Weder de Oliveira.

AUGUSTO SHERMAN

Cuidam os presentes autos de Pensões Especiais de Ex-Combatentes conforme os termos constantes das peças 3/7, cujos atos foram encaminhados ao Tribunal por intermédio do Sistema Sisac, na sistemática definida na IN 78/2018, com parecer do órgão de Controle Interno pela legalidade.
2.		A unidade técnica, ao analisar os fundamentos legais das concessões bem como as informações prestadas pelo órgão do controle interno, lavrou a instrução vista à peça 9, adiante parcialmente transcrita, com eventuais ajustes de forma:
" (...) 
EXAME TÉCNICO
Procedimentos aplicados
Os procedimentos para exame, apreciação e registro de atos de pessoal encontram-se estabelecidos na Instrução Normativa TCU 78/2018 e na Resolução TCU 206/2007. Essas normas dispõem que os atos de pessoal disponibilizados por meio do e-Pessoal devem ser submetidos previamente a críticas automatizadas, com base em parâmetros predefinidos.
As críticas das informações cadastradas na etapa de coleta do ato foram elaboradas e validadas levando-se em conta as peculiaridades de cada ato. Os itens verificados nessa etapa são inerentes a dados cadastrais, fundamentos legais, mapa de tempo, ficha financeira, assim como eventuais ocorrências de acumulação. Trata-se de verificações abrangentes, minuciosas e precisas e sem a necessidade de ação humana e, portanto, menos suscetível a falhas. As críticas aplicadas estão discriminadas no sistema, no Menu e-Pessoal, opção 'Crítica', que podem ser acessadas mediante concessão de perfil específico a servidores do TCU responsáveis pela análise.
Além das críticas automatizadas, há verificação humana adicional no caso de haver alertas do sistema ou informações não formatadas, como esclarecimentos do gestor ou do controle interno.  
As críticas também consideram os registros do Sistema Integrado de Administração de Recursos Humanos (Siape) . O Siape disponibiliza informações atualizadas sobre as parcelas que integram os proventos, diferentemente, portanto, do e-Pessoal, que informa as parcelas no momento do registro do ato. 
Essa confrontação com o Siape fornece uma visão atual e verdadeira da situação, o que permite descaracterizar irregularidades e inconsistências que, embora constantes do e-Pessoal, já foram corrigidas.
As verificações detectadas nos atos encontram-se discriminadas na aba de pendências de cada ato no sistema e-Pessoal, bem como nos espelhos dos atos contemplados por esta instrução.
Exame das Constatações
Ato: 52453/2020 - Reversão - Interessado: JOÃO FERREIRA DO NASCIMENTO - CPF: -
Beneficiário: GUIOMAR FERREIRA DO NASCIMENTO DA COSTA - CPF: XXX.277.067-XX - Filho (a) 
Parecer do Controle Interno: considerar o ato Legal.
Constatação e análise: 
1.1.1. Ato e-Pessoal em substituição a ato Sisac devolvido de acordo com comunicado da presidência do TCU. Data de encaminhamento do ato Sisac ao TCU: 28/07/2016
Justificativa do Gestor de Pessoal: Não há. Verificação efetuada no âmbito do TCU.
Análise do Controle Interno:  Não há. Verificação efetuada no âmbito do TCU.
Análise da Equipe Técnica: Legal
Ato em substituição a ato SISAC devolvido com entrada original no TCU na data de 28/7/2016.
O quadro resumo de ocorrências e, quando for o caso, o detalhamento da norma legal e da jurisprudência para a inconsistência acima elencada encontra-se no anexo II dessa instrução. 
Encaminhamento do ato: 
Considerar  LEGAL e conceder o registro do ato de JOÃO FERREIRA DO NASCIMENTO. 
Ato: 52458/2020 - Reversão - Interessado: JOÃO GOMES PEDROSA - CPF: -
Beneficiários: MARIA DE NAZARE CARVALHO PEDROSA - CPF: XXX.233.267-XX - Filho (a) ; MARIA DE FATIMA CARVALHO PEDROSA CILER - CPF: XXX.049.487-XX - Filho (a) ; MARIA ISABEL CARVALHO PEDROSA - CPF: XXX.942.077-XX - Filho (a) ; MARIA JOSE CARVALHO PEDROSA - CPF: XXX.309.667-XX - Filho (a) e REGINA CARVALHO PEDROSA - CPF: XXX.791.167-XX - Filho (a) 
Parecer do Controle Interno: considerar o ato Legal.
Constatação e análise: 
1.1.2. Ato e-Pessoal em substituição a ato Sisac devolvido de acordo com comunicado da presidência do TCU. Data de encaminhamento do ato Sisac ao TCU: 13/03/2017
Justificativa do Gestor de Pessoal: Não há. Verificação efetuada no âmbito do TCU.
Análise do Controle Interno:  Não há. Verificação efetuada no âmbito do TCU.
Análise da Equipe Técnica: Legal
Ato em substituição a ato SISAC devolvido com entrada original no TCU na data de 13/3/2017.
O quadro resumo de ocorrências e, quando for o caso, o detalhamento da norma legal e da jurisprudência para a inconsistência acima elencada encontra-se no anexo II dessa instrução. 
Encaminhamento do ato: 
Considerar  LEGAL e conceder o registro do ato de JOÃO GOMES PEDROSA. 
Ato: 52461/2020 - Reversão - Interessado: JONES JOÃO FRAGA - CPF: -
Beneficiários: MARIA JULIA FRAGA - CPF: XXX.028.367-XX - Filho (a) e TERESINHA MARIA GRASSI - CPF: XXX.029.869-XX - Filho (a) 
Parecer do Controle Interno: considerar o ato Legal.
Constatação e análise: 
1.1.3. Ato e-Pessoal em substituição a ato Sisac devolvido de acordo com comunicado da presidência do TCU. Data de encaminhamento do ato Sisac ao TCU: 13/03/2017
Justificativa do Gestor de Pessoal: Não há. Verificação efetuada no âmbito do TCU.
Análise do Controle Interno:  Não há. Verificação efetuada no âmbito do TCU.
Análise da Equipe Técnica: Legal
Ato em substituição a ato SISAC devolvido com entrada original no TCU na data de 13/3/2017.
O quadro resumo de ocorrências e, quando for o caso, o detalhamento da norma legal e da jurisprudência para a inconsistência acima elencada encontra-se no anexo II dessa instrução. 
Encaminhamento do ato: 
Considerar  LEGAL e conceder o registro do ato de JONES JOÃO FRAGA. 
Ato: 52464/2020 - Reversão - Interessado: JORGE ALVES PIMENTEL - CPF: -
Beneficiário: ELIANA GOMES SANTOS - CPF: XXX.998.437-XX - Filho (a) 
Parecer do Controle Interno: considerar o ato Legal.
Constatação e análise: 
1.1.4. Ato e-Pessoal em substituição a ato Sisac devolvido de acordo com comunicado da presidência do TCU. Data de encaminhamento do ato Sisac ao TCU: 25/10/2016
Justificativa do Gestor de Pessoal: Não há. Verificação efetuada no âmbito do TCU.
Análise do Controle Interno:  Não há. Verificação efetuada no âmbito do TCU.
Análise da Equipe Técnica: Legal
Ato em substituição a ato SISAC devolvido com entrada original no TCU na data de 25/10/2016.
O quadro resumo de ocorrências e, quando for o caso, o detalhamento da norma legal e da jurisprudência para a inconsistência acima elencada encontra-se no anexo II dessa instrução. 
Encaminhamento do ato: 
Considerar  LEGAL e conceder o registro do ato de JORGE ALVES PIMENTEL. 
Ato: 52465/2020 - Reversão - Interessado: JORGE MENEZES DA SILVA - CPF: -
Beneficiários: MARIA DA GLORIA DA SILVA LACERDA - CPF: XXX.412.777-XX - Filho (a) e MARLISE DA SILVA OLIVEIRA - CPF: XXX.593.387-XX - Filho (a) 
Parecer do Controle Interno: considerar o ato Legal.
Constatação e análise: 
1.1.5. Ato e-Pessoal em substituição a ato Sisac devolvido de acordo com comunicado da presidência do TCU. Data de encaminhamento do ato Sisac ao TCU: 16/12/2016
Justificativa do Gestor de Pessoal: Não há. Verificação efetuada no âmbito do TCU.
Análise do Controle Interno:  Não há. Verificação efetuada no âmbito do TCU.
Análise da Equipe Técnica: Legal
Ato em substituição a ato SISAC devolvido com entrada original no TCU na data de 16/12/2016.
O quadro resumo de ocorrências e, quando for o caso, o detalhamento da norma legal e da jurisprudência para a inconsistência acima elencada encontra-se no anexo II dessa instrução. 
Encaminhamento do ato: 
Considerar  LEGAL e conceder o registro do ato de JORGE MENEZES DA SILVA. 
CONCLUSÃO
A abrangência e a profundidade das verificações levadas a efeito fundamentam convicção de que os atos 52453/2020, 52465/2020, 52461/2020, 52464/2020 e 52458/2020 podem ser apreciados pela legalidade, em razão de não terem sido encontradas irregularidades nos atos, de acordo com o item Exame das Constatações desta instrução.
PROPOSTA DE ENCAMINHAMENTO
Ante o exposto, com fundamento no art. 71, inciso III, da Constituição Federal, no art. 1º, inciso V, e art. 39, incisos I e II, da Lei 8.443/1992, no art. 260 do Regimento Interno do Tribunal de Contas da União, propõe-se: 
Considerar  LEGAIS e conceder o registro dos atos de JOÃO FERREIRA DO NASCIMENTO, JORGE MENEZES DA SILVA, JONES JOÃO FRAGA, JORGE ALVES PIMENTEL e JOÃO GOMES PEDROSA".	
2.	O Ministério Público, neste ato representado pelo Procurador Rodrigo Medeiros de Lima, emitiu o Parecer espelhado à peça 11, lavrado nos seguintes termos:
"Trata-se de processo consolidado com cinco atos de pensão especial de ex-combatente (PEEC) emitidos pelo Serviço de Inativos e Pensionistas do Comando da Marinha. 
2.	Após análise automática dos atos, a Sefip propôs a legalidade e registro das concessões (peças 9-10) .
3.	Desde logo, este representante do Ministério Público de Contas da União anui à proposta da unidade técnica, exceto em relação ao ato de PEEC instituída por João Gomes Pedrosa (peça 4) , pelos motivos expostos a seguir.
4.	O referido instituidor faleceu em 7/3/1961, e o benefício foi revertido às filhas Maria de Fátima Carvalho Pedrosa Ciler, Maria de Nazaré Carvalho Pedrosa, Maria Isabel Carvalho Pedrosa, Maria José Carvalho Pedrosa e Regina Carvalho Pedrosa.
5.	Na data do óbito do instituidor estava em vigência o art. 30 da Lei 4.242/1963 (revogado pela Lei 8.059, de 4/7/1990) , que assim dispunha (grifos inseridos) :
Art 30. É concedida aos ex-combatentes da Segunda Guerra Mundial, da FEB, da FAB e da Marinha, que participaram ativamente das operações de guerra e se encontram incapacitados, sem poder prover os próprios meios de subsistência e não percebem qualquer importância dos cofres públicos, bem como a seus herdeiros, pensão igual à estipulada no art. 26 da Lei n.º 3.765, de 4 de maio de 1960.
6.	Como se vê, o art. 30 da Lei 4.242/1963 veda o pagamento concomitante da pensão de ex-combatente com qualquer importância percebida dos cofres públicos e requer do beneficiário, a condição de ser incapaz de prover os próprios meios de subsistência.
7.	É nesse sentido a manifestação do Ministro Walton Alencar Rodrigues no voto condutor do Acórdão 1756/2018-TCU-Primeira Câmara (grifos inseridos) :
Identificou-se, a partir de consulta à base de 2016 da Relação Anual de Informações Sociais (Rais) , que Eva Cristina Dias Leitão, além da pensão especial de ex-combatente, recebe vencimentos como servidora pública estadual e pensão do INSS.
O art. 30 da Lei 4.242/1963 veda expressamente a acumulação da pensão de ex-combatente com outra importância percebida dos cofres públicos. Nesse sentido a jurisprudência deste Tribunal (por exemplo, Decisão 280/2001-1ª Câmara) .
8.	Esse também é o entendimento do Superior Tribunal de Justiça, conforme ilustra a ementa da seguinte deliberação publicada no DJe de 24/11/2015 (grifos inseridos) :
ADMINISTRATIVO. PENSÃO ESPECIAL DE EX-COMBATENTE. LEI DE REGÊNCIA. DATA DO ÓBITO DO INSTITUIDOR. ART. 30 DA LEI N. 4.262/63. FILHA MAIOR. BENEFÍCIO DE NATUREZA ASSISTENCIAL. REQUISITOS ESPECÍFICOS. COMPROVAÇÃO. NÃO OCORRÊNCIA.
1. Trata-se, na origem, de Ação Ordinária contra a União objetivando a concessão de pensão especial de ex-combatente, por reversão do benefício inicialmente concedida à sua genitora.
2. Na hipótese dos autos, o falecimento do ex-combatente ocorreu na vigência das Leis 4.242/1963 e 3.765/1960.
3. Nos termos do art. 30 da Lei 4.242/1963, são requisitos para o pagamento da pensão especial de ex-combatente: 1) ser o ex-militar integrante da FEB, da FAB ou da Marinha; 2) ter efetivamente participado de operações de guerra; 3) encontrar-se o ex-militar, ou seus dependentes, incapacitados, sem poder prover os próprios meios de subsistência;e 4) não perceber nenhuma importância dos cofres públicos. Tais requisitos estendem-se também aos dependentes, que devem provar o seu preenchimento. Precedentes.
4. Incontroverso, nos autos, que a ora agravante percebe dos cofres públicos benefício previdenciário de aposentadoria e pensão decorrente do falecimento de seu marido (ex-servidor público) . Logo, não preenche um dos requisitos específicos do art. 30 da Lei 4.242/1963, qual seja, ser 'incapacitados, sem poder prover os próprios meios de subsistência' e não receber 'qualquer importância dos cofres públicos'. Agravo regimental improvido. (AgRg no AgRg no REsp 1555454/SP, Ministro Relator HUMBERTO MARTINS, SEGUNDA TURMA, Julgamento: 17/11/2015) .
9.	Consulta realizada em sistemas externos disponibilizados ao TCU revela que duas das beneficiárias acumulam a pensão especial em exame com os seguintes benefícios previdenciários pagos pelo Instituto Nacional do Seguro Social (INSS) : Maria de Nazaré Carvalho Pedrosa (CPF XXX.233.267-XX) - aposentadoria por tempo de contribuição concedida em 23/5/1997 - Benefício 1026637101. Maria Isabel Carvalho Pedrosa (CPF XXX.942.077-XX) - aposentadoria por tempo de contribuição concedida em 20/2/2006 - Benefício 1351212149.
10.	Em razão do exposto, opinamos pela ilegalidade e negativa de registro do ato à peça 4 tendo em vista que duas das beneficiárias percebem outros benefícios dos cofres públicos, em desacordo com o então previsto no art. 30 da Lei 4.242/1963, na data do óbito do instituidor, e com a jurisprudência do STJ e do TCU. Sugerimos, ademais, alertar a unidade jurisdicionada que a concessão em relação aos demais beneficiárias poderá prosperar, caso reste comprovado o preenchimento dos requisitos específicos do art. 30 da Lei 4.242/1963.
11.	Por fim, registra-se que o ato em exame foi originalmente enviado ao Tribunal em 13/3/2017, de modo que pode ser apreciado, uma vez que ainda não houve o decurso do prazo de cinco anos fixado pelo STF, no âmbito do RE 636.553, para a apreciação dos atos sujeitos a registro, contados da chegada dos atos ao Tribunal".
É o Relatório.

não há.

Procurador Rodrigo Medeiros de Lima.

PESSOAL. PENSÃO ESPECIAL DE EX-COMBATENTE. QUATRO ATOS CONFORME OS NORMATIVOS REGENTES. LEGALIDADE E REGISTRO. UM ATO COM SUPOSTA ACUMULAÇÃO DE BENEFÍCIOS PREVIDENCIÁRIOS. INDÍCIOS DE IRREGULARIDADE. REGISTRO TÁCITO DA CONCESSÃO PELO DECURSO DO PRAZO QUINQUENAL. RESTITUIÇÃO DOS AUTOS À SEFIP PARA ADOÇÃO DE PROVIDÊNCIAS.CIÊNCIA.

PENSÃO ESPECIAL DE EX-COMBATENTE (PEEC)

Secretaria de Fiscalização de Integridade de Atos e Pagamentos de Pessoal e de Benefícios Sociais (Sefip).

Versam os presentes autos acerca de Pensões Especiais de Ex-Combatentes, revertidas em favor de Guiomar Ferreira do Nascimento da Costa, Maria de Fátima Carvalho Pedrosa Ciler, Maria de Nazaré Carvalho Pedrosa, Maria Isabel Carvalho Pedrosa, Maria José Carvalho Pedrosa, Regina Carvalho Pedrosa, Maria Júlia Fraga, Teresinha Maria Grassi, Eliana Gomes dos Santos, Maria da Glória da Silva Lacerda e de Marlise da Silva Oliveira, com proposta da unidade técnica instrutiva de legalidade e registro das concessões.	
2.	O Ministério Público, nos termos do Parecer visto à peça 11, anuiu à proposição da Sefip, exceto quanto ao ato pensional constante da peça 4, ao entendimento de que duas das beneficiárias, Sr.ªs Maria de Nazaré Carvalho Pedrosa e Maria Isabel Carvalho Pedrosa estariam acumulando a pensão especial em apreço com outros benefícios previdenciários - aposentadorias por tempo de contribuição -, custeadas pelo regime geral de previdência, situação que estaria a ferir, na espécie, as disposições da Lei 4.242/1963, bem como a jurisprudência do Superior Tribunal de Justiça e desta Corte de Contas. Por essa razão, concluiu, o Parquet, pela ilegalidade dessa pensão especial negando-se o registro do ato respectivo.
3.	Alinho-me à proposição da unidade técnica e ao Parecer do Ministério Público quanto à legalidade e registro das pensões especiais constantes das peças 3 e 5/7, cujas beneficiárias são  Guiomar Ferreira do Nascimento da Costa, Maria Júlia Fraga, Teresinha Maria Grassi, Eliana Gomes Santos, Maria da Glória da Silva Lacerda e Marlise da Silva Oliveira, haja vista que se encontram conforme a regência. 
4.	Em que pese, no entanto, o Parecer do Ministério Público quanto à ilegalidade da pensão especial espelhada à peça 4, sem adentrar o mérito, entendo que outro deslinde deverá ser dado à questão. É que, embora a data de encaminhamento ao Tribunal do ato cadastrado no sistema e-Pessoal seja 17/9/2020, trata-se, na verdade, de ato substitutivo àquele cadastrado no Sisac, que foi, originalmente, encaminhado em 13/3/2017, portanto há mais e cinco anos, de sorte que a hipótese presente atrai o entendimento adotado por este Tribunal em decorrência da decisão do STF no âmbito do RE 636.553/RS, em que restou fixado o prazo de cinco anos para resolução de mérito de processos de concessão, após o qual esses atos serão considerados definitivamente registrados.  
5.	Assim, por esses fundamentos, entendo que a pensão especial de ex-combatente, revertida em favor de Maria de Fátima Carvalho Pedrosa Ciler, Maria de Nazaré Carvalho Pedrosa, Maria Isabel Carvalho Pedrosa, Maria José Carvalho Pedrosa, Regina Carvalho Pedrosa, deve ser considerada tacitamente registrada desde 13/3/2022, considerando os cinco anos transcorridos. Todavia, no lastro do que vem decidindo esta Corte de Contas, os autos devem ser encaminhados à Sefip para adoção das medidas com vistas à revisão de ofício, nos termos preconizados na decisão dos embargos de declaração opostos ao mencionado RE 636.553/RS. 
Ex positis, acolhendo, em parte, a proposta alvitrada pela unidade técnica e, da mesma forma, o Parecer do representante do Ministério Público, manifesto-me por que o Tribunal aprove o Acórdão que ora submeto à deliberação deste Colegiado. 
TCU, Sala das Sessões, em 26 de abril de 2022.
AUGUSTO SHERMAN CAVALCANTI 
Relator